【裁判字號】    88,上訴,263
【裁判日期】    890523
【裁判案由】    偽造文書等
【裁判全文】
臺灣高等法院臺中分院刑事判決                    八十八年度上訴字第二六三號
    上  訴  人
    即  自訴人  丙○○
    被      告  乙○○
    選任辯護人 常照倫
右上訴人因自訴被告偽造文書等案件，不服台灣台中地方法院八十七年度自字第五一
○號中華民國八十七年十二月四日第一審判決，提起上訴，本院判決如左：
    主  文
上訴駁回。
    理  由
一、自訴意旨略以：自訴人丙○○因經營商業，於民國八十三年間急需資金週轉，乃
    以土地擬與被告乙○○合建房屋出售，並由被告支付保証金新台幣一千五百萬元
    予自訴人供周轉，由被告簽發發票人台中市第五信用合作社、票號ＡＣ0000
    000、面額一千五百萬元、發票日八十三年十一月一日之支票一紙予自訴人，
    並由自訴人提供其所有之台中國際育樂股份有限公司（下稱台中國際育樂公司）
    股票十紙及發票日八十三年十月二十九日、到期日八十四年四月二十九日、票號
    ○八三二九八號、票面金額一千五百萬元之本票互為擔保。嗣後雙方因故取消合
    建計劃，被告將上揭一千五百萬元保証金轉為借款，借貸期間自八十四年一月十
    九日起至八十四年七月十九日止為六個月，並由自訴人清償八十三年十一月一日
    至八十四年一月十九日利息五十五萬元，約定利息為月利一．二％，即每月利息
    十八萬元。借貸期間，自訴人於八十四年二月二十九日支付利息二十七萬元，八
    十四年三月二十七日支付利息三十三萬八千四百元，八十四年三月二十九日清償
    本金四百萬元，八十四年四月二十八日支付利息一百萬元，八十四年四月二十八
    日支付利息二萬四千八百九十四元，計已付利息二百六十三萬三千二百九十四元
    ，平均每月支付利息約四十四萬元，與自訴人應付之利息十八萬元已超出甚多。
    詎被告於八十三年十月二十九日原同意書上偽造加註「本人丙○○同意更改前訂
    返還新台幣壹仟伍佰萬元日期訂為年２月日止，如支票無法兌現償還本筆貸
    款，則質押之股票拋棄所有權，同意由乙○○自由指定受讓人、逕予過戶絕無異
    議，利息並自、１、日起每個月每萬元壹百捌拾元正民國年元月日立同
    意人：」等九十九字，並偽造自訴人之簽名印文，為圖得不法利益，於八十四年
    六月十二日利用自訴人身在國外之際，將自訴人所提供擔保之上開台中國際育樂
    公司股票八張，擅自以丙○○名義過戶給王忠正，得款一千八百四十萬元，扣除
    自訴人前欠一千一百萬元，尚有七百四十萬元，應返還自訴人，竟據為己有，拒
    絕    返還予自訴人，因認為被告涉有刑法第三百四十四條重利、第二百十條偽
    造文書及第三百三十五條第一項侵占之罪嫌云云。
二、按犯罪事實應依證據認定之，無證據不得推定其犯罪事實，刑事訴訟法第一百五
    十四條定有明文。又認定不利於被告之事實，須依積極證據，苟積極證據不足為
    不利於被告事實之認定時，即應為有利於被告之認定，更不必有何有利之證據（
    最高法院三十年上字第八一六號判例要旨參照）。自訴人認為被告乙○○涉有重
    利、偽造文書及侵占罪之犯行，無非以（一）被告利用自訴人急需資金周轉急迫
    之際，向自訴人收取高達三十五％（或三一．八三％）年率之利息，超出民法所
    規定之法定最高利率年息百分之二十，顯涉有刑法第三百四十一條之重利罪嫌。
    （二）有八十三年十月二十九日同意書，其上有被告偽造加註之九十九字可稽（
    三）自訴人提供之台中國際育樂公司股票，係供擔保，核其性質，應屬權利質權
    ，而借貸條款上雖載有「如逾期而未能償返，則逕予過戶質押之股票」，惟借貸
    期限至八十四年七月二十九日，而自訴人借貸期間內均有支付利息，被告竟於八
    十四年六月十二日利用自訴人身在國外之際，盜賣質物，顯有不法之意圖，且股
    票轉讓過戶聲請書上出讓人「丙○○」，並非自訴人之字跡，顯係被告或教唆他
    人偽造，而被告在借貸期限內擅自將股票出售第三人王忠正，未依民法第九百九
    十四條所規定之拍賣方式處分質物，其行為已涉有刑法第二百十條之偽造私文書
    罪嫌。（四）被告盜賣自訴人供質押股票八紙，每張售價二百三十萬元，得款一
    千八百四十萬元，扣除自訴人前欠一千百一百萬元，尚有七百四十萬元依法亦應
    返還予自訴人，惟自訴人於八十四年七月四日及八十七年五月十二日以存証信函
    催討，被告均置諸不理，足證被告不法侵占意圖為據。訊據被告乙○○則堅決否
    認有重利、偽造文書及侵占之犯行，辯稱：被告借款予自訴人一千五百萬元，係
    單純之借貸關係，並非自訴人所稱之合建保證金，且借貸之期間亦非至八十四年
    七月十九日止，而被告借款予自訴人之利息，縱屬係年息百分之三十五，然依據
    目前實務及通說之見解，咸認為不致構成重利罪，而被告亦無乘人急迫、輕率、
    無經驗貸以金錢，自不構成重利罪。另自訴人與被告原約定應於八十四年二月二
    十九日還款，並約定倘自訴人逾期無法清償，自訴人將拋棄質押股票之所有權，
    同意由被告自由指定受讓人逕予過戶，自訴人絕無異議，自訴人同意在八十三年
    十月二十九日之同意書上增九十九字之內容，並自行簽名蓋章，自訴人並於股票
    轉讓過戶聲請書上之印鑑欄中先蓋妥印鑑章，以作為倘屆期無法清償債務將任由
    被告將股票過戶之保證，而事後自訴人並未如期還款，被告因而依原借款之約定
    ，將自訴人所提供之台中國際育樂公司之股票指定過戶予第三人，被告此舉完全
    係依照當初於借款時之約定而為，自無非法侵占之情事。至於在台中國際育樂公
    司之股票轉讓過戶聲請書之出讓人戶號及姓名欄中填寫「224」、「丙○○」等
    字樣，僅係用以識別出讓人為何人，並非簽名之意，自無偽造署押之問題等語。
三、經查：自訴人為與被告合建，乃由被告於八十三年十月二十九日借款予自訴人一
    千五百萬元，以便自訴人能夠在三個月內還清其以合建土地向他人借款之債務並
    塗銷土地上之抵押權，而能與被告訂立合建契約，雙方並立同意書，約定利息為
    月利率1．2％，而自訴人並提供台中國際育樂公司十張股票予被告作為其向被告
    借款一千五百萬元之擔保，因自訴人無法在三個月內把土地之貸款還清，致其無
    法與被告訂立合建契約，被告遂向自訴人催討借款，自訴人無法償還，乃要求甲
    ○○在八十三年十月二十九日原同意書上加註「本人丙○○同意更改前訂返還新
    台幣壹仟伍佰萬元日期訂為年２月日止，如支票無法兌現償還本筆貸款，則
    質押之股票拋棄所有權，同意由乙○○自由指定受讓人、逕予過戶絕無異議，利
    息並自、１、日起每個月每萬元壹百捌拾元正民國年元月日立同意人：
    」等字，並由自訴人在所加註文字之後簽名蓋章。嗣於八十四年二月二十九日，
    自訴人又無法按時還錢，被告本在八十四年二月二十九日可處理股票，自訴人便
    請被告暫時不要按契約履行，由自訴人向被告取回二張台中國際育樂公司之股票
    賣掉，並給予二張支票各一百五十萬元及一張自訴人本身之支票一百萬元，共計
    四百萬元之支票予被告，其中各一百五十萬元之二張支票有兌現，而自訴人本身
    之一百萬元之支票未兌現，事後自訴人又開三張支票予被告因未兌現，被告遂等
    至同年六月中旬，確定自訴人無法清償時，始依同意書之約定將自訴人留在被告
    處之八張台中國際育樂公司股票出賣予第三人一情，業據證人甲○○證述明確，
    並有同意書及台中國際育樂公司二張股票及股票轉讓過戶聲請書、領回股票二張
    之收據及八十四年四月二十八日取回退票票據之收據等影本附卷可稽。而上開同
    意書上自訴人之印文、八十四年四月二十八日取回退票票據之收據上自訴人之印
    文、台中國際育樂公司二張股票背面上受讓人及出讓人欄下之自訴人印文，經原
    審送往法務部調查局鑑定結果，確係與自訴人於本院送鑑定時所提供之印章實物
    所蓋之印文明顯相似，且均無明顯差異或明顯不相似，此有該局八十七年十月二
    十九日陸 (二）00000000號鑑定通知書一紙附卷可憑。足見被告所提
    出之上開之同意書確係真正，被告並未在台中國際育樂公司之股票上偽造自訴人
    印文。是自訴人與被告既約定應於八十四年二月二十九日還款，並約定倘自訴人
    逾期無法清償，自訴人將拋棄質押股票之所有權，同意由被告自由指定受讓人逕
    予過戶，自訴人絕無異議，自訴人並於股票轉讓過戶聲請書上之印鑑欄中先蓋妥
    印鑑章，以作為倘屆期無法清償債務將任由被告將股票過戶，而事後自訴人並未
    如期還款，被告因而依同意書之約定，將自訴人所提供之台中國際育樂公司之股
    票八張指定過戶予第三人，並在台中國際育樂公司之股票轉讓過戶聲請書之出讓
    人戶號及姓名欄中填寫「224」、「丙○○」等字樣，顯未有違反自訴人之意思
    而捏造，被告此舉完全係依照當初於借款時之約定而為，自難謂其行為與偽造文
    書罪相符，其未將出賣股票之款項返還予自訴人亦難認為被告有何侵占之犯行。
    因被告係依原先兩造之約定而為股票之轉讓，而其出賣股票之行為，是否符合民
    法之規定，則屬被告與自訴人民事糾葛問題，亦與偽造文書罪及侵占罪無涉。至
    於被告借款予自訴人之利息，依兩造所立之同意書，原先約定係月息百分之一．
    二，之後改為月息百分之一‧八，縱係如自訴人所稱被告係向自訴人收取高達三
    十五％（或三一．八三％）年率之利息，雖超過民法第二百零五條最高約定利率
    年息百分之二十之限制，然衡諸現時社會一般交易習慣，實難認為係重利。況且
    並無證據足證被告有乘自訴人急迫、輕率、無經驗而貸以上開金錢坐收高利之事
    實，是被告借款予自訴人收取上開利息，自不構成重利罪。此外復查無其他積極
    證據足認被告有重利、偽造文書及侵占之犯行，是被告之犯罪不能證明，原審為
    被告無罪之判決，核無不合，自訴人上訴意旨仍執前詞，指訴被告有前揭犯行，
    惟原審理由中已詳加敘明不能證明被告犯罪之理由，自訴人之上訴為無理由，，
    應予駁回。
四、據上論結，應依刑事訴訟法第三百六十八條，判決如主文。
中      華      民      國    八十九     年     五     月   二十三      日
                                  臺灣高等法院臺中分院刑事第三庭
                                        審判長法  官  方  艤  駐
                                              法  官  廖  柏  基
                                              法  官  劉  連  星
右正本證明與原本無異。
偽造私文書部分得上訴。
其他部分均不得上訴。
如不服本判決應於收受送達後十日內向本院提出上訴書狀，其未述上訴之理由者並
得於提起上訴後十日內向本院補提理由書（均須按他造當事人之人數附繕本）。
                                            書記官  顏  子  良
中      華      民      國    八十九     年     五     月    二十四     日
                                                                        Ｅ


司法院資訊處製作；財團法人民間司法改革基金會備份。
